【裁判字號】    98,抗,432
【裁判日期】    980918
【裁判案由】    禁止處分等
【裁判全文】
臺灣高等法院臺中分院民事裁定  98年度抗字第432號
抗  告  人  乙○○○○○○○○.
法定代理人  丙○○
相  對  人  甲○○
上列抗告人因與相對人間禁止處分等事件，對於中華民國98年8
月10日臺灣南投地方法院98年度訴字第177號所為裁定提起抗告
，本院裁定如下：
      主  文
抗告駁回。
抗告訴訟費用由抗告人負擔。
      理  由
一、抗告意旨略以：抗告人為有一千六百五十二名會員之組織，
    相對人於民國（下同）九十七年十月二十五日召開臨時會員
    大會時，僅有十一人出席，而代表二百十名會員，並未達三
    分之二以上會員出席會議，自有違反民法第四十一條、第四
    十二條、第五十七條、人民團體法第二十七條，及公司法有
    關解散清算程序之規定。且南投縣政府分別於九十六年六月
    二十六日、同年十月三日建請抗告人自行依章程規定召開會
    員大會，以辦理解散清算事宜，並非經主管機關撤銷許可或
    命令解散，是相對人所召開臨時會員大會時，所為解散清算
    之決議，自屬違法，況抗告人於九十七年六月二十八日召開
    會員大會時，相對人提出解散清算之臨時動議，亦遭會員大
    會所否決，則抗告人並無解散清算之問題，更無由清算人代
    表抗告人之餘地。又抗告人係經由二分之一以上會員連署，
    且經半數以上會員出席，而於九十七年六月二十八日召開會
    員大會，並改選新任代表人，由丙○○當選為常務幹事，則
    丙○○自為抗告人之法定代理人，是原審裁定認丙○○未經
    合法代理，自有所誤會，況相對人於九十七年十月二十五日
    召開臨時會員大會時，選任會員陳信彥為清算人，惟陳信彥
    並未出席上開會議，且拒絕擔任清算人，顯見上開決議並非
    適法，因而請求廢棄原裁定，並發回原法院更為適當之處理
    等語。
二、按起訴，應以訴狀表明當事人及法定代理人，並提出於法院
    為之。又原告之起訴，有原告無訴訟能力，未由法定代理人
    合法代理情形者，法院應以裁定駁回之。但其情形可以補正
    者，審判長應定期間先命補正，民事訴訟法第二百四十四條
    第一項第一款、第二百四十九條第一項第四款分別定有明文
    。按法定代理權有無欠缺係屬法院應依職權調查之事項，而
    法定代理權之欠缺，亦不能因當事人間無爭執而視為已補正
    （最高法院七十一年度台上字第四四九二號判決意旨參照）
    。是無訴訟能力之人為訴訟行為時，未由法定代理人合法代
    理，其訴訟要件自有所欠缺，且此項要件是否具備，係屬法
    院職權調查之事項，無待於當事人提出責問，如經法院調查
    之結果，認原告起訴不備此項要件，且經法院命其補正而不
    補正者，依上開說明，法院應以裁定駁回其訴。
三、次按，關於訴訟之法定代理及為訴訟所必要之允許，依民法
    及其他法令之規定；民事訴訟法關於法定代理之規定，於法
    人之代表人、第四十條第三項之代表人或管理人、第四項機
    關之代表人及依法令得為訴訟上行為之代理人準用之，民事
    訴訟法第四十七條、第五十二條分別定有明文。再法人解散
    後，其財產之清算，由董事為之。但其章程有特別規定，或
    總會另有決議者，不在此限；清算之程序，除本通則有規定
    外，準用股份有限公司清算之規定，民法第三十七條、第四
    十一條定有明文。再清算人有數人時，得推定一人或數人代
    表公司，如未推定時，各有對於第三人代表公司之權，公司
    法第八十五條定有明文。上開規定，依同法第三百三十四條
    之規定，於於股份有限公司之清算準用之。本件乙○○○○
    ○○○○為非法人團體，法律並無有關清算之目相關規定，
    但清算乃在了結債權債務，以作合理分配剩餘財產，故性質
    上宜準用上開規定為之。又由無召集權人召集之股東會所為
    之決議當然無效，係因股東會應由有召集權人召集，其由無
    召集權人召集之股東會，既非合法成立之股份有限公司之意
    思機關，自不能為有效之決議，此與公司法第一百九十一條
    規定股東會決議之內容違反法令或章程無效迥然有異（最高
    法院二十八年上字第一九一一號判例、七十年度台上字第二
    二三五號判決參照）。
四、查本件抗告人於九十八年六月八日以丙○○為其法定代理人
    ，提起本件訴訟（見原審卷第一頁），惟抗告人據以成立之
    法令依據為臺灣省各種聯誼組合管理辦法，業經臺灣省政府
    於六十九年二月二十三日以府社二字第２８４０３號令廢止
    ，且抗告人亦未依人民團體法第六十五條之規定，辦理立案
    登記為人民團體，屬非法人團體，因抗告人已無繼續運作之
    法令依據，是南投縣政府分別於九十六年六月二十六日以府
    社政字第０９６０１２３６３７０號、同年十月三日以府社
    政字第０９６０１８８２９７０號函建請抗告人自行依章程
    召開會員大會，辦理解散清算事宜；抗告人復於九十七年六
    月二十四日向南  投縣政府稅務局申請歇業，經該局於同年
    九月十日以投稅消字第０９７０５０９７７６號函准予備查
    （見原審卷第五十至五十一頁、第四十頁），從而抗告人既
    無法令依據而得繼續運行，自應行清算程序，且抗告人業於
    九十七年十月二十五日召開會議決議解散並辦理清算程序，
    且選任相對人、陳信彥、賴光明為清算人（見原審卷第五十
    二、五十六頁），依上開說明，得代表抗告人提起本件訴訟
    之法定代理人者，應為抗告人之清算人，則抗告人於起訴狀
    內列丙○○為其法定代理人，經核非抗告人選任之清算人，
    自屬未經合法代理，應堪認定。
五、又原審法院於九十八年七月八日裁定命抗告人於送達後十日
    內補正其法定代理人，並經抗告人於同年月十三日收受上開
    裁定在案（見原審卷第五十八至五十九頁），惟抗告人仍呈
    報丙○○為其法定代理人，並陳稱：抗告人於九十七年六月
    二十八日召開會員大會，以超過半數會員出席，選出丙○○
    為其法定代理人，且迄未有會員或任何人於法定期間內提出
    訴訟否認該選舉之效力等語（見原審卷第六十一頁）。惟查
    ，依相對人所提出之臺灣省各種聯誼組合登記證投府社勞字
    ６９３９６號證書所載：「負責人職名：常務幹事；姓名：
    甲○○（即相對人）」，且抗告人與財政部臺灣省中區國稅
    局間因營利事業所得稅事件所提起之行政訴訟，其代表人亦
    為相對人，此有臺灣省各種聯誼組合登記證書、最高行政法
    院九十七年度判字第五０七號判決書附卷可稽（見原審卷第
    三十四、四十一頁）。再依抗告人之章程第八條：「本俱樂
    部於每年二至三月間召開基本會員代表大會一次，必要時得
    召開臨時代表大會。會員代表由基本會員每十人中選出代表
    一人，以通訊方式圈選之‧‧‧」；第十條：「本俱樂部設
    幹事七人，候補幹事三名，由會員代表大會就基本會員中選
    任之‧‧‧」；第十一條第一項：「幹事組織幹事會並互選
    一人為常務幹事，代表本俱樂部。」等語（見原審卷第六至
    七頁），則有權召集會員大會，及代表抗告人提起本件訴訟
    者，依上開說明，應為常務幹事，是抗告人雖主張其於九十
    七年六月二十八日由丙○○召集會員大會，依該次會議事錄
    記載有會員共計一千零三十人，佔抗告人已發行總枚數百分
    之六十二‧三五之會員出席，並於該次會員大會選舉幹事七
    人，且幹事互選由丙○○任常務幹事等語（見原審卷第十二
    至十五頁），惟依上開章程之規定，並未賦予會員自行召集
    會員大會之權限，且抗告人該次會員大會選任幹事之程序，
    亦非由基本會員每十人中選出之會員代表後，再由會員代表
    大會就基本會員中選任，況有權召集會員大會者，應為常務
    幹事甲○○即相對人，而非丙○○，是抗告人上開召開會員
    大會之程序，自屬違法，從而本件抗告人於九十七年六月二
    十八日由無召集權人召開會員大會，依上開說明，該次會議
    自為違法無效，更遑論以不具資格之人即丙○○主持會議復
    選任丙○○、呂宇晴、林定邦、蔡明德、陳學堂、王仁傑、
    方振英等七人為幹事，進而互選丙○○為常務幹事，更屬違
    法無效之決議，自不生選任丙○○為常務幹事資格之效力。
六、綜上所述，抗告人業於九十七年十月二十五日召開會議決議
    解散並辦理清算程序，且選任相對人、陳信彥、賴光明為清
    算人，已如上述，則得代表抗告人提起本件訴訟之法定代理
    人者，應為上開清算人，是抗告人以丙○○為其法定代理人
    提起本件訴訟，自屬未經合法代理，且抗告人既經原審法院
    裁定命抗告人補正其法定代理人，並經其收受在案，而逾期
    未予補正，從而原審法院據以駁回其訴，於法並無違誤，抗
    告人仍執陳詞，提起抗告，不能謂有理由，應駁回其抗告。
七、據上論結，本件抗告為無理由，依民事訴訟法第四百九十五
    條之一第一項、第四百四十九條第一項、第九十五條、第七
    十八條，裁定如主文。
中    華    民    國    98    年    9     月    18    日
                民事第六庭    審判長法  官  袁再興
                                    法  官  吳惠郁
                                    法  官  盧江陽
以上正本係照原本作成。
抗告人得再抗告。
再為抗告應以適用法規顯有錯誤為理由。
如提起再抗告者應於裁定送達後10日內向本院提出抗告理由狀（
須按照他造人數附具繕本）並繳納抗告裁判費新臺幣1,000元，
同時委任律師或具有律師資格之關係人為代理人。
                                    書記官  陳麗玉
中    華    民    國    98    年    9     月    18    日
                                                      Ｓ


司法院資訊處製作；財團法人民間司法改革基金會備份。
